臺灣高雄地方法院刑事判決　　　　　　　　　　　　　九十一年度自字第三三號
　　自　訴　人　乙○○
　　被　　　告　甲　○
　　被　　　告　丁○○
右列被告等因偽造有價證券等案件，經自訴人提起自訴，本院判決如左：
    主  文
甲○、丁○○均無罪。
    理  由
一、自訴意旨略以：被告甲○、丁○○母子明知其經濟困窘，已無償債能力，竟意圖
    為自己不法之所有，於民國八十九年五月之前，分別在丙○○代書事務所及被告
    住處，以需短期資金週轉為由，向自訴人借款新台幣（下同）十五萬及十二萬元
    ，並由丁○○基於偽造有價證券之犯意，簽發面額五萬元、票號ＴＨ00000
    00號、偽造其身分證統一編號為Ｓ一二八九八六三七號之本票乙紙擔保，自
    訴人未察如數交予甲○，詎被告甲○取得現金後，竟未如期還款，自訴人屢次催
    討亦置之不理，自訴人始知受騙。嗣後持被告丁○○簽發之上開本票向國稅局查
    其財產資料，因身分證統一編號不符而未查得，始知被告丁○○偽造本票，因認
    被告甲○、丁○○涉有刑法第三百三十九條第一項之詐欺取財罪、第二百零一條
    之偽造有價證券罪嫌。
二、按犯罪事實應依證據認定之，無證據不得推定其犯罪事實；復不能證明被告犯罪
    者，應諭知無罪之判決，刑事訴訟法第一百五十四條、第三百零一條第一項分別
    定有明文。次按認定不利於被告之事實，須依積極證據，苟積極證據不足為不利
    於被告事實之認定，即應為有利於被告之認定，更不必有何有利之證據。另告訴
    人之指訴，係以使被告受刑事訴追為目的，是其陳述是否與事實相符，仍應調查
    其他證據以資審認。且刑法第三百三十九條第一項詐欺罪之成立，以意圖為自己
    或第三人不法之所有，以詐術使人陷於錯誤，而將本人或第三人之物交付為要件
    。所謂以詐術使人交付，必須被詐欺人因其詐術而陷於錯誤，若所用之方法不能
    認為詐術，亦不致使人陷於錯誤，即不構成該罪，最高法院分別著有三十年上字
    第八一六號、五十二年台上字第一三○○號及四十六年台上字第二六○號判例足
    資參照。
二、按犯罪事實應依證據認定之，無證據不得推定其犯罪事實；復不能證明被告犯罪
    者，應諭知無罪之判決，刑事訴訟法第一百五十四條、第三百零一條第一項分別
    定有明文。次按認定不利於被告之事實，須依積極證據，苟積極證據不足為不利
    於被告事實之認定，即應為有利於被告之認定，更不必有何有利之證據。另告訴
    人之指訴，係以使被告受刑事訴追為目的，是其陳述是否與事實相符，仍應調查
    其他證據以資審認。且刑法第三百三十九條第一項詐欺罪之成立，以意圖為自己
    或第三人不法之所有，以詐術使人陷於錯誤，而將本人或第三人之物交付為要件
    。所謂以詐術使人交付，必須被詐欺人因其詐術而陷於錯誤，若所用之方法不能
    認為詐術，亦不致使人陷於錯誤，即不構成該罪，最高法院分別著有三十年上字
    第八一六號、五十二年台上字第一三○○號及四十六年台上字第二六○號判例足
    資參照。至於債務人於債之關係成立後，如有未依債之本旨履行民事債務之情形
    ，在一般社會經驗上可能之原因甚多，縱令是出於惡意不為履行，苟無足以證明
    其在債之關係發生時，自始即具有不法所有意圖之積極證據，亦僅能令負民事之
    遲延給付責任，依刑事訴訟法第一百五十四條之規定，尚不得據此債信違反之客
    觀事態，而推定債務人原有詐欺之犯意。
三、本件自訴人乙○○指訴被告甲○、丁○○涉有前揭詐欺取財、偽造有價證券之犯
    行，無非係以其提出被告丁○○簽發之上開本票一紙為據。然訊據被告甲○固坦
    承確有於八十九年二月九日在高雄縣岡山鎮○○路六十五號代書丙○○所經營之
    「富地房屋公司」向自訴人借款十五萬元，並設定抵押權擔保，俟於同年五月間
    ，在高雄縣岡山鎮○○路十二巷二二號住處，向自訴人借款十萬元，並持其子丁○○所簽發面額五萬元，票號ＴＨ0000000號之本票乙紙擔保等情，惟堅
    決否認上開犯行，辯稱：伊將高雄縣岡山鎮○○路十二巷二二號房地委託「富地
    房屋公司」出售，因無法支付該房屋貸款，透過該公司仲介人員介紹向自訴人借
    款十五萬元，月利三分，並由丙○○代書代為設定抵押權擔保，俟又無錢繳付貸
    款，又在住處向自訴人借款二次，每次五萬元，並由其子丁○○簽發面額五萬元
    之本票擔保，前後共向自訴人借款二十五萬元，另外二萬元是支付代書費，不是
    借款，且伊向自訴人借款時即已表明係因經濟困難，急需此筆金額繳付貸款，並
    無施用詐術，自訴人知悉伊當時經濟有困難等語。訊據被告丁○○固坦承上開本
    票係其所簽發，惟堅詞否認有何詐欺及偽造有價證券犯行，辯稱：伊不認識自訴
    人，亦未曾向自訴人借款，因伊向農會借款十萬元，伊母親甲○叫伊寫上開本票
    去換票等語。經查：被告甲○確有於八十九年二間，委託代書丙○○所經營之「
    富地房屋公司」出售高雄縣岡山鎮○○路十二巷二二號房地，因無力繳納房屋貸
    款，於同年二月九日經由該公司仲介人員莊財源介紹，在「富地房屋公司」內向
    自訴人借款十五萬元，約定月息二分半至三分，並由代書丙○○代為設定上開房
    地抵押權以為擔保之事實，業經證人丙○○於本院審理中節證在卷（見本院審理
    筆錄），且為被告甲○供承不諱，核與自訴人指訴之情節大致相符，足見客觀上
    被告甲○並無施用詐術，而使自訴人因此陷於錯誤因而借款十五萬元之行為。又
    被告甲○確於八十九年五月間以電話聯絡自訴人乙○○到其住處，向自訴人借款
    ，並交付其子被告丁○○簽發之上開本票作為擔保，而被告丁○○實未向自訴人
    乙○○借款之事實，為被告甲○及自訴人乙○○一致供陳在卷（見本院審理筆錄
    ），雖被告甲○與自訴人乙○○就借款金額究係十萬或十二萬元有所爭執，惟自
    訴人於本院審理中供稱：「（問：第二次何時借款？）八十九年五月˙˙˙被告
    甲○當時有拿法院通知要拍賣房子的文件給我看，說要借款週轉˙˙」等語（見
    本院審理筆錄），可見自訴人乙○○明知被告甲○經濟窘困，仍自願借款，客觀
    上實難認被告甲○、丁○○有何施用詐術，而使自訴人因此陷於錯誤之行為。
    又被告甲○向自訴人借款既係依一般借款習慣，設定抵押權及交付被告丁○○簽
    發之本票以供擔保，雖被告甲○未能完全清償上開借款，然債務人未依債務本旨
    履行給付者，依一般社會經驗而言，原因非一，其因不可歸責之事由無法給付，
    或因合法主張抗辯事由而拒絕給付，甚至債之關係成立後，始行惡意遲延給付，
    皆有可能，非必即出於自始無意給付之詐欺犯罪一端，尚難以單純債務不履行之
    狀態，即推定被告甲○自始即有不法所有之意圖，且係施用詐術，逕認應以詐欺
    罪責相繩。再被告丁○○確有所簽發「面額五萬元、發票人丁○○、Ｓ一二八
    九八六三七號、地址岡山鎮○○路十二巷二二號、票號ＴＨ0000000號」
    之本票乙紙，此有上開本票影本已旨在卷可憑，雖其上所載之身分證統一編號與
    其身分證統一編號Ｓ一二八九八九三七號有別，然觀之上開身分證統一編號僅
    一字碼有誤，顯非被告丁○○虛構，而係誤載無訛，且身分證統一編號並非本票
    應記載事項，而被告丁○○為發票人，換言之，其為有權製作之人，其縱使將身
    分證統一編號誤載，亦與偽造有價證券罪之構成要件有間。綜上所述，被告二人
    上開所辯尚堪採信，本件應僅係單純之民事債務糾葛，難認被告甲○於借貸之初
    有何不法所有之意圖及施用詐術之行為，被告丁○○誤載身分證統一編號係屬偽
    造有價證券之行為，被告二人所為與刑法第三百三十九條第一項詐欺取財罪及第
    二百零一條之偽造價證券罪之犯罪構成要件尚屬有間。此外，本院復查無其他積
    極證據足資認定被告二人有何自訴人所指之詐欺、偽造有價證券犯行，既不能證
    明被告二人犯罪，揆諸首揭規定及說明，依法應為無罪判決之諭知。
據上論斷，應依刑事訴訟法第三百四十三條、第三百零一條第一項，判決如主文。
中      華      民      國九十一    年      九      月    二十四    日
                                 臺灣高雄地方法院刑事第四庭
                                     法  官    廖純卿
右正本證明與原本無異。
如不服本判決，應於判決送達後十日內，向本院提出上訴狀。
                                     書記官    劉企萍
中     華      民      國    九十一    年      九      月     二十七    日
